【裁判字號】    99,交聲,617
【裁判日期】    990524
【裁判案由】    違反道路交通管理處罰條例聲明異議
【裁判全文】
臺灣臺北地方法院交通事件裁定         99年度交聲字第617號
原處分機關  臺北市交通事件裁決所
聲明異議人
即受處分人  甲○○
上列受處分人因違反道路交通管理處罰條例案件，對於臺北市交
通事件裁決所民國99年4月12日所為之處分（原處分案號：北市
裁罰字第裁22－AEY632875號），聲明異議，本院裁定如下：
        主  文
原處分撤銷，並移送臺北市交通事件裁決所重為裁決。
        理  由
一、原處分意旨略以：本件受處分人即聲明異議人甲○○，於民
    國99年4 月9 日下午11時45分許，駕駛車號1137－DA號自用
    小客車，行經臺北市○○○路○ 段時，為臺北市政府警察局
    內湖分局警員王世安攔檢，因受處分人身上散發酒味，疑有
    酒後駕車之嫌，員警旋依規定要求實施酒精濃度檢測，受處
    分人經2 次酒精濃度檢測取樣失敗，員警更換呼氣酒測器後
    ，受處分人則改稱拒絕接受測試，舉發機關即認受處分人違
    反道路交通管理處罰條例第35條第4 項之規定掣單舉發，嗣
    原處分機關竟於受處分人未為任何申訴前，即於99年4 月12
    日逕依道路交通管理處罰條例第35條第4 項、第67條第2項
    （漏引第67條第2 項）規定，裁處受處分人罰鍰新臺幣（下
    同）6 萬元，吊銷其駕駛執照，並自99年5 月13日起3 年內
    不得重新考領駕駛執照等情。
二、受處分人聲明異議意旨略以：受處分人於99年4 月9 日下午
    11時20分許，由另名司機既使車號1137－DA自用小客車至南
    京東路6 段，因當日就診服用感冒藥物、並應酬飲酒而身體
    不適請駕駛停靠路邊，卻遭50公尺外警員王世安鳴哨盤查認
    定為駕駛而做身分確認與酒測，惟現場迫使不得不配合2 次
    酒測，均用力吹氣，然檢測結果竟為NO SAMPLE ，此時警員
    欲再更換機器、再為酒測，因受處分人自認並非駕駛且已配
    合吹氣2 次，並無惡意抗拒警察酒測，惟員警即行查扣車輛
    是有合理懷疑警員已先入為主，未審先判，僅針對伊強行逼
    伊酒測，擺明對伊設下酒駕之陷阱：(1)在昏暗光線下，警員
    連身份證都無法正確判讀，如何確認駕駛？(2)員警行為是否
    先入為主？(3)員警逼迫酒測之行為，擺明未審先判，否則現
    場已有駕駛，為何警員不針對駕駛進行酒測？難道警員懷疑
    受處分人為駕駛及可設局逼跳進入酒駕陷阱？(4)當日既已進
    行2 次酒測，員警卻威脅不配合酒測將開出吊銷駕照最重之
    罰單，難道前面之配合不算酒測？亦或是酒測結果不符合員
    警所期待，即可開出拒絕酒測之罰單等語。
三、按「前項處罰（違反道路交通管理處罰條例之行為由公路主
    管機關、或警察機關之處罰）於裁決前，應給予違規行為人
    陳述之機會。」，「本條例所定罰鍰之處罰，受處罰人接獲
    違反道路交通管理事件通知單後，於15日內得不經裁決，逕
    依第92條第3 項之罰鍰基準規定，向指定之處所繳納結案；
    不服舉發事實者，應於15日內，向處罰機關陳述意見；其不
    依通知所定期限前往指定處所聽候裁決，且未依規定期限繳
    納罰鍰結案或向處罰機關陳述意見者，處罰機關得逕行裁決
    之。」，道路交通管理處罰條例第8 條第2 項、第9 條第1
    項分別訂有明文。
四、本院經查：
  (一)受處分人於99年4 月9 日下午11時45分，在臺北市○○○路
    ○ 段附近經員警攔檢要求為呼氣酒精濃度檢驗，因前2 次酒
    測結果儀器呈現「NO SAMPLE 」，故為警要求更換儀器再為
    第3 次酒測即遭受處分人拒絕，即經現場舉發員警開立舉發
    違反道路交通管理事件通知單，雖受處分人拒絕簽章但已收
    受等事實，除為受處分人不爭執外，並有三次酒精濃度測試
    表、前開舉發違反道路交通管理事件通知單在卷可稽。又受
    處分人隨即於99年4 月12日至原處分機關，原處分機關竟未
    經任何申訴、調查程序，隨即於99年4 月12日上午10時30分
    許，經受處分人要求立即作成維持原處分之裁決，後方於99
    年4 月15日函請原處分機關臺北市政府警察局內湖分局調查
    等事實，亦經本院函詢臺北市交通事件裁決所覆稱「查1137
    －DA號車第AEY632875 號交通違規案開立裁決書前，聲明異
    議人未曾提出申訴，故本所無申訴書可提供」等語，並有臺
    北市交通事件裁決所99年5 月17日北市裁申字第0993433400
    0 號、及本件裁決書、送達證書、臺北市政府警察局內湖分
    局99年4 月22日北市警內分交字第09935519300 號函附卷可
    參，是本件係未經任何「申訴程序」，即開立裁決書，而經
    受處分人聲明異議等事實，堪以認定
  (二)本件受處分人倘有拒絕接受酒測之行為，固得依據道路交通
    管理處罰條例第35條第4 項、第67條第2 項規定，裁處受處
    分人罰鍰6 萬元，吊銷其駕駛執照，並自99 年5月13日起3
    年內不得重新考領駕駛執照，惟按人民生存權、工作權及財
    產權應予保障，憲法第15條定有明文。受處分人經裁處罰鍰
    、吊銷駕駛執照、並於3 年內不得重新考領駕駛執照，係足
    以改變或剝奪受處分人之財產權、生存權，自應踐行正當之
    法律程序，並以侵害最小之方式先行為之，方合乎比例原則
    ，始合致憲法上所保障工作權之本旨；此即前揭道路交通管
    理處罰條例第8 條第2 項、第第1 項規定之採取陳述先行程
    序之立法理由，倘未經予受處分人陳述之先行前置程序，而
    逕予裁罰，此即造成受處分人之突襲，實與憲法第8 條所保
    障之正當法律程序有違。本件受處分人於受任何為反道路交
    通管理處罰條例之處罰前，處分機關應先行給予受處分人陳
    述意見之機會，倘經受處分人陳述、原處分機關為適正調查
    後，仍認受處分人應受才罰，始得開立裁決書。
  (三)查本件原處分機關於裁罰前並未依正當程序給予受處分人陳
    述意見之機會，即逕於99年4 月12日逕為裁罰，揆諸前揭法
    條之解釋、說明，此逕行裁罰顯有違道路交通管理處罰條例
    第8條第2項之規定，自屬不當。
五、綜上所述，原處分機關對受處分人所為逕行裁處受處分人罰
    鍰6 萬元，吊銷其駕駛執照，並自99年5 月13日起3 年內不
    得重新考領駕駛執照之裁決，既有不當，自應撤銷原處分，
    由原處分機關再依適正程序另為妥適之處理。
據上論斷，應依道路交通案件處理辦法第20條後段，裁定如主文
。
中    華    民    國    99    年    5     月    24    日
                  交通法庭    法  官    郭惠玲
以上正本證明與原本無異。
如不服本裁定，應於裁定送達後5 日內向本院提出抗告狀。
                              書記官    江虹儀
中    華    民    國    99    年    5     月    24    日

司法院資訊處製作；財團法人民間司法改革基金會備份。
